臺灣臺南地方法院民事判決
110年度訴字第1151號
原      告  台新國際商業銀行股份有限公司

法定代理人  尚瑞強  
訴訟代理人  楊鵬遠律師
被      告  顏志雄  
            洪秀雀  
兼  上一人
訴訟代理人  顏志昌  
上列當事人間請求撤銷遺產分割登記事件，經本院於民國111年2
月21日言詞辯論終結，判決如下：
    主      文
原告之訴駁回。　　 
訴訟費用由原告負擔。
    事實及理由
一、被告顏志雄經合法通知，未於言詞辯論期日到場，核無民事
    訴訟法第386條各款所列情形，爰依原告聲請，由其一造辯
    論而為判決。
二、原告主張：被告顏志雄積欠原告新臺幣（下同）560,843元
    ，及其中390,323元自民國97年9月27日起至清償日止，按週
    年利率20％計算之利息（下稱系爭債務）未清償。被告顏志
    雄之被繼承人顏呆死亡時遺有如附表一所示之遺產（以下稱
    系爭不動產），而被告顏志雄並未拋棄繼承，依法應與被告
    洪秀雀、顏志昌共同繼承系爭不動產，惟其積欠原告上開債
    務未清償，卻與被告洪秀雀、顏志昌就系爭不動產達成遺產
    分割協議，由被告顏志昌取得如附表一編號1至3所示房地（
    下稱編號1至3房地）所有權，由被告洪秀雀取得如附表一編
    號4所示房屋（下稱編號4房屋）所有權（下稱系爭分割協議
    ），系爭分割協議形同被告顏志雄將其公同共有之財產權利
    無償贈與被告洪秀雀、顏志昌，被告顏志雄於上開遺產分割
    協議後，名下已無其他財產，被告顏志雄將應繼承之財產無
    償移轉與被告洪秀雀、顏志昌之行為，自屬有害原告之債權
    。為此，依民法第244條第1、4項規定，訴請撤銷被告就系
    爭不動產所為之分割協議及分割繼承登記等語。並聲明：㈠
    被告就系爭不動產所為系爭分割協議，及被告就編號1至3房
    地所為之分割繼承登記行為，均應予撤銷。㈡被告顏志昌應
    將編號1至3房地於105年10月12日以分割繼承為登記原因之
    所有權移轉登記（下稱系爭所有權移轉登記）予以塗銷。
三、被告方面：
　㈠被告洪秀雀、顏志昌部分：
　  ⒈繼承人就被繼承人所為遺產分割之協議，及全體繼承人本
      於其等身分之共同行為，核屬各繼承人行使其一身專屬權
      利，依先前最高法院之見解，繼承之拋棄，債權人既不得
      依民法第244條之規定行使撤銷權，則舉重以明輕，繼承
      人基於身分關係所為之遺產分割協議，自亦不許債權人依
      該規定行使撤銷權。
　　⒉被告顏志雄因與他人合夥養雞、賣雞不順利，從96年迄今
      ，陸續向被告顏志昌、洪秀雀借款，迄顏呆去世時，已積
      欠被告顏志昌642,000元、被告洪秀雀308,000元。另顏呆
      生前於101年10月1日入住「台南市私立和平老人長期照顧
      中心（養護型）」(下稱和平照顧中心），並於105年7月
      離院，每月平均繳費18,000元至20,000元，此費用絕大部
      分均為被告顏志昌以現金繳納，總金額至少為800,000元
      ，該等費用亦應由被告顏志雄負擔一半，與上開被告顏志
      雄積欠被告顏志昌之借款金額相加後，金額為100多萬元
      。然被告顏志雄無能力還款，故顏呆去世時，被告為系爭
      分割協議，由被告顏志昌取得編號1至3房地，被告洪秀雀
      取得編號4房屋，用以抵銷被告顏志雄積欠被告顏志昌、
      洪秀雀之借款，及被告顏志昌為被告顏志雄代墊之和平照
      顧中心費用，故被告洪秀雀、顏志昌並非無償取得系爭不
      動產。甚至在顏呆於105年間去世後迄今5年多，被告顏志
      雄仍陸續向被告洪秀雀、顏志昌借款週轉，被告洪秀雀、
      顏志昌以為被告顏志雄僅積欠其二人款項，根本不知道被
      告顏志雄尚有積欠其他債權人等語。
　　⒊並聲明：駁回原告之訴。
　㈡被告顏志雄未於言詞辯論期日到場，亦未提出書狀作何聲明
    或陳述。
四、兩造不爭執事項：　　
  ㈠被告顏志雄尚積欠原告系爭債務，本院並於110年7月9日核發
    110年度司執字第51709號債權憑證（見本院卷第21頁）。
  ㈡顏呆於105年7月27日死亡時遺有系爭不動產，其繼承人即被
    告洪秀雀（顏呆之配偶）、被告顏志雄、顏志昌（顏呆之子
    ）均未拋棄繼承；被告並於105年9月25日就系爭不動產簽立
    遺產分割協議書（見本院卷第53至72、97至98頁）。
  ㈢編號1至3房地已於105年10月12日以分割繼承為登記原因，登
    記為被告顏志昌所有（見本院卷第101至111頁）。
五、得心證之理由：
　　本件兩造爭點應在於：㈠被告就系爭不動產所為系爭分割協
    議之債權行為，及就編號1至3房地之分割繼承登記物權行為
    ，是否為無償行為？㈡原告依民法第244條第1、4項規定，請
    求撤銷上開債權及物權行為，並請求被告顏志昌塗銷系爭所
    有權移轉登記，有無理由？經查：
  ㈠被告就系爭不動產所為系爭分割協議之債權行為，及就編號1
    至3所房地之分割繼承登記物權行為，並非無償行為：
　  ⒈按債務人所為之無償行為，有害及債權者，債權人得聲請
      法院撤銷之，民法第244條第1項定有明文。所謂債務人害
      及債權之無償行為，係指因債務人之行為，致債權不能獲
      得滿足；換言之，因債務人之行為而致積極的減少財產，
      或消極的增加債務，因而使債權陷於清償不能或困難或遲
      延之狀態。次按繼承權之拋棄，係指繼承人於法定期間否
      認繼承對其發生效力之意思表示，即消滅繼承效力之單獨
      行為；而拋棄因繼承所取得之財產，係於繼承開始後，未
      於法定期間拋棄繼承權，嗣就其已繼承取得之財產予以拋
      棄，與拋棄繼承權之性質迥然有別；又繼承權之拋棄，固
      不許債權人依民法第244條第1項規定撤銷之，惟如拋棄因
      繼承所取得之財產，而將繼承所得財產之公同共有權，與
      他繼承人為不利於己之分割協議，倘因而害及債權者，債
      權人自得依民法第244條第1項行使撤銷權（最高法院106 
      年度台上字第1650號民事判決意旨參照）。再按民法第24
      4條第1、2項所稱之無償或有償行為，係以債務人與第三
      人間之行為有無互為對價關係之給付為其區別標準，是遺
      產分割協議既係繼承人於繼承取得遺產後，本於公同共有
      人之身分，對遺產所為之處分行為，如債務人之行為確符
      合「無償」、「害及債權人債權」之要件者，債權人應得
      依民法第244條第1項規定訴請法院予以撤銷。至於債務人
      之法律行為除有特別規定外，無論為債權行為抑為物權行
      為，均非所問。被告洪秀雀、顏志昌雖辯稱系爭分割協議
      係全體繼承人本於其等身分之共同行為，為各繼承人行使
      其一身專屬權利，原告無從行使撤銷權等語，惟因繼承而
      取得遺產之公同共有權，已失其人格法益性質，而為財產
      上之權利，依前說明，如有詐害債權行為，自得為撤銷客
      體，被告洪秀雀、顏志昌此部分所辯，洵無可取。
  　⒉次按民法第244條第1、2項所稱之無償或有償行為，係以債
      務人與第三人間之行為有無互為對價關係之給付為其區別
      標準；倘債務人將其不動產廉價讓與第三人，或以其價值
      對於受讓者清償債務，其他債權人僅於有同條第2項情形
      時，始得以訴請求撤銷，尚不能認其行為為無償，而逕指
      債務人之換價為同條第1項之詐害行為。本件原告主張被
      告顏志雄積欠系爭債務，竟仍與被告顏志昌、洪秀雀為系
      爭分割協議，無償將其繼承之財產讓與被告顏志昌、洪秀
      雀，有害於原告對被告顏志雄之債權等情，為被告顏志昌
      、洪秀雀所否認，並以前揭情詞為辯。經查：
    　⑴證人鐘榮宗於本院言詞辯論期日證稱：我與顏呆是朋友
        ，認識至少40年，我曾僱用顏呆處理一些農務，我們住
        得很近，不到300公尺；顏呆105年7月過世後，8月中被
        告洪秀雀或顏志昌有到我家來找我，說要辦理繼承分配
        事宜，因為當時都找不到被告顏志雄，所以我說請他們
        3人找齊談好再說；後來在105年9月25日晚上，被告3人
        其中1人跟我說談好了，叫我過去顏呆原來中華路87巷1
        號住處，被告顏志雄在該處說他有向被告洪秀雀借幾十
        萬元，跟被告顏志昌借了大概100多萬元，被告顏志雄
        說願意用他繼承顏呆的遺產抵掉他欠被告洪秀雀、顏志
        昌的債務，土地2筆由被告顏志昌取得，房屋1筆由被告
        顏志昌取得，4分之1持分的房子由被告洪秀雀取得，被
        告3人都同意，也都在分割協議書簽名等語（見本院卷
        第249至255頁）。參以被告顏志昌提出其主張被告顏志
        雄向其借款時所簽發之本票（見本院卷第163至173頁）
        ，發票日在系爭分割協議日期（即105年9月25日）前者
        ，共計642,000元（如附表二所示，下稱附表二本票）
        ，而依被告顏志昌提出其下營郵局帳號00000000000000
        號帳戶自101年10月1日起至105年7月31日止之客戶歷史
        交易清單（見本院卷第283至325頁）可知，如附表二編
        號3至11之部分，亦各於發票日當日或前一日，有以卡
        片提領與票面金額相同款項之提款紀錄（如附表二所示
        ）。另被告洪秀雀提出其主張被告顏志雄向其借款時所
        書立之借條（見本院卷第229至234頁），借條上所載金
        額共計308,000元（如附表三所示），再依被告洪秀雀
        提出其下營郵局帳號00000000000000號帳戶自96年1月1
        日起至99年1月1日止之客戶歷史交易清單（見本院卷第
        327至337頁），亦可見於上開借條上所示借款日期之同
        日，均有以現金或卡片提領與借條所載相同金額款項之
        紀錄（如附表三所示）。綜合上情，堪認被告洪秀雀、
        顏志昌辯稱：被告顏志雄於系爭分割協議前，曾向其2
        人借款，而積欠其二人借款債務，被告顏志雄係以系爭
        分割協議、系爭所有權移轉登記抵償對其2人之借款債
        務等語，核屬可信。
    　⑵次按直系血親尊親屬如不能維持生活，不論有無謀生能
        力，均有受扶養之權利，此觀民法第1117條規定甚明。
        所謂不能維持生活，係指不能以自己財力維持生活者而
        言（最高法院110年度台上字第2204號判決意旨參照）
        。又因負擔扶養義務而不能維持自己生活者，免除其義
        務；但受扶養權利者為直系血親尊親屬或配偶時，減輕
        其義務，民法第1118條亦有明定。是受扶養權利者如為
        直系血親尊親屬，其直系血親卑親屬苟非全然欠缺負擔
        扶養義務之能力，縱因負擔此義務而不能維持自己生活
        ，亦僅得減輕其義務，不得免除之（最高法院91年度台
        上字第1798號、102年度台上字第854號判決意旨參照）
        。顏呆生前於101年10月1日即入住和平照顧中心，並於
        105年7月離院，每月平均繳費18,000元至20,000元等情
        ，有被告洪秀雀、顏志昌提出之和平照顧中心在院證明
        書為證（見本院卷第235頁），而被告顏志昌辯稱顏呆
        入住和平照顧中心，大部分之費用均是其支付等情，業
        據其提出前揭下營郵局客戶歷史交易清單為證，觀諸該
        份歷史交易清單所示，自101年10月起至105年7月止，
        其在101年10至12月、102年1至12月、103年1月、3至6
        月、8至11月、104年1至6月、8至12月、105年1至4月，
        有於各月分別提領15,000至25,000元金額之紀錄，其中
        大部分為提領正好20,000元之金額，核與和平照顧中心
        上開在院證明書所載費用金額相符。參以鐘榮宗證稱：
        顏呆是因為之前喝酒喝到生活無法自理，連大小便都無
        法自理，類似酒精中毒，所以入住照顧中心，我去看他
        ，他也不認得我，無法跟我正常對答；顏呆入住照護中
        心後之費用，應該都是被告顏志昌每個月付，我有聽被
        告洪秀雀稍微講過，但她沒有說付多少錢等語（見本院
        卷第252頁）。則被告顏志昌辯稱，顏呆入住養護中心
        之照護費用，絕大部分是由其繳納等語，核屬可信。而
        依前揭和平照顧中心回函所示每月費用最低金額18,000
        元計算，顏呆入住養護中心期間，所需費用總計仍至少
        有810,000元【計算式：18,000元×45個月＝810,000元】
        ，顏呆既已因生活無法自理而入住養護中心，足認其無
        謀生能力，又顏呆死亡時雖遺有系爭不動產，然附表一
        編號2、3之不動產即門牌號碼臺南市○○區○○街00巷0號
        房地，係顏呆生前原住處及被告住處乙節，為鐘榮宗證
        述在卷（見本院卷第255頁），而附表一編號1之土地應
        有部分僅有66分之1，縱依本件起訴時之公告現值計算
        ，價值僅有372,407元【計算式：4,104元（每公告現值
        平方公尺）×5,989平方公尺×1/66＝372,407元（元以下
        四捨五入）】，附表一編號4之房屋經財政部南區國稅
        局核定之價額僅有900元（見本院卷第67頁）。此外顏
        呆並無其他資產可供支付和平照顧中心費用及其他生活
        開銷，堪認其不能維持生活，有受扶養之需要。而被告
        顏志雄之生日為69年6月3日，有其個人戶籍資料附卷可
        參，於顏呆入住養護中心時為正值32歲之青年，堪認仍
        有相當之勞動能力，縱認其當時經濟狀況不佳，且名下
        無其他財產收入而無力清償對原告之債務，惟此至多僅
        屬維持生活有所困難，難認其即欠缺負擔扶養義務之能
        力，依上說明，仍無從免除其對顏呆之扶養義務，則被
        告顏志昌辯稱被告顏志雄就其代墊之養護費用，亦應負
        分擔之責等語，核屬有據。原告主張顏呆並無不能維持
        生活之情況，被告顏志昌支付顏呆之養護費用僅屬履行
        道德上義務所為之單純贈與，無請求其他繼承人返還或
        抵償之餘地，且被告顏志雄於96年間已因積欠債務無法
        清償，名下亦無財產所得，無能力扶養顏呆，不符扶養
        義務成立之要件等語，尚非可採。從而被告顏志昌辯稱
        ：被告顏志雄亦係以系爭分割協議、系爭所有權移轉登
        記，抵償被告顏志昌就顏呆生前入住和平照顧中心代為
        墊付之扶養費用等語，應屬可採。
    　⑶又原告雖主張依鐘榮宗之證述，本件訴訟發生後，鐘榮
        宗與被告顏志昌有一同前往律師事務所，被告顏志昌與
        律師討論案情時，鐘榮宗也始終在場，故鐘榮宗與被告
        有勾串之虞，所述要難憑採等語。然查鐘榮宗固證稱：
        被告顏志昌收到本件法院通知後，有來找我討論要怎麼
        辦，我就說要找律師，被告顏志昌說他不認識律師，要
        我幫他找律師，我就幫他找律師，他去找律師時有找我
        一起去，被告顏志昌在問律師怎麼寫答辯狀時，有拿如
        附表二所示本票及附表三所示借條給律師看，我在旁邊
        才看到這些本票、借條，我先前沒有看過，我也不了解
        這些本票、借條是何人書立；被告顏志昌跟律師討論時
        我在場，但我插不上嘴等語（見本院卷第251至253頁）
        ，然如鐘榮宗確有與被告勾串，而故意為有利於被告之
        不實陳述，其理應會刻意隱匿將其有與被告顏志昌一同
        前往律師事務所，且其於被告顏志昌與律師討論時有在
        旁等情，避免其等勾串事實被發現，且就被告所提出之
        本票、借條，其亦應會配合被告所辯，證稱係被告顏志
        雄為向被告顏志昌、被告洪秀雀借款而書立等情才是，
        然鐘榮宗係於本院詢問是否有看過附表二本票時，主動
        證述是被告顏志昌找其一起去找律師時，被告顏志昌拿
        本票給律師看，其在旁邊才看到該等本票，之前並未看
        過等語（見本院卷第251頁），是難認鐘榮宗所為之證
        述，有何與被告勾串之情事，原告上開主張，尚非可採
        。
    　⑷至原告雖又主張：被告顏志昌雖仍執有被告顏志雄所簽
        發如附表二本票而未返還被告顏志雄，故縱認被告顏志
        雄對被告顏志昌有借款債務，亦難認與系爭分割協議有
        對價關係等語。然被告顏志昌對此已陳稱因系爭分割協
        議當下尚未收到被告顏志雄所交付之錢，故其沒有意識
        到要還給被告顏志雄等語（見本院卷第342頁），且若
        被告間並未有以系爭不動產抵償被告顏志雄對被告顏志
        昌所負借款債務之合意，則被告顏志昌應可於附表二本
        票之法定提示期間內，向被告顏志雄為提示並請求返還
        借款，以維自身權益。然觀諸附表二本票，即便是最後
        一張即編號13、發票日為105年8月19日之本票，其到期
        日為106年8月19日（見本院卷第171頁），距離原告提
        起本件訴訟即110年8月11日（見原告起訴狀上所蓋本院
        收狀章），亦已將近4年，而依卷內證據資料，並未見
        被告顏志昌於系爭分割協議後，仍有執附表二本票向被
        告顏志雄行使權利之情形。故被告顏志昌辯稱被告顏志
        雄已以其原就系爭不動產可分得之部分，與對被告顏志
        昌之借款債務抵銷等語，應認可採，尚不能以附表二本
        票仍由被告顏志昌執有，即認被告顏志雄並無以系爭不
        動產其原本應繼承之部分，抵償對被告顏志昌所負借款
        債務之事實。
    ⒊依上所述，被告顏志雄既以系爭分割協議及系爭所有權移
      轉登記抵償對被告洪秀雀、顏志昌之借款債務，並據此清
      償被告顏志昌就顏呆生前入住和平照顧中心費用代為墊付
      之扶養費用，則被告顏志雄同意系爭分割協議，並同意由
      顏志昌登記為編號1至3房地所有權人之行為，自應存在對
      價關係，非屬無對價關係之無償行為，尚不能僅以系爭分
      割協議並未記載被告間有前揭抵償之情形，即認被告顏志
      雄同意系爭分割協議，並同意由顏志昌登記為編號1至3房
      地所有權人之行為，係屬無償之法律行為。
  ㈡原告依民法第244條第1、4項規定，請求撤銷被告上開債權及
    物權行為，並請求被告顏志昌塗銷系爭所有權移轉登記，並
    無理由：
　  承前所述，被告就系爭不動產所為系爭分割協議之債權行為
    及就系爭所有權移轉登記之物權行為，既非無償行為，核與
    民法第244條第1項規定之要件不符，則原告依民法第244條
    第1項規定，主張被告顏志雄之無償行為有害其債權，訴請
    撤銷被告間就系爭不動產所為系爭分割協議之債權行為及系
    爭所有權移轉登記之物權行為，並依民法第244條第4項規定
    ，請求被告顏志昌塗銷系爭所有權移轉登記，均無理由。
六、綜上所述，原告依民法第244條第1項、第4項之規定，請求
    撤銷被告間就系爭不動產所為系爭分割協議之債權行為及系
    爭所有權移轉登記之物權行為，及被告顏志昌應將系爭所有
    權移轉登記予以塗銷，均無理由，應予駁回。
七、本件事證已臻明確，兩造其餘攻擊防禦方法及所提證據，經
    本院斟酌後，認為與本件判決結果不生影響，爰不予逐一論
    列，附此敘明。
八、訴訟費用負擔之依據：民事訴訟法第78條。
中　　華　　民　　國　　111 　年　 　3 　 月　　18　　日
                  民事第二庭    法  官    余玟慧
以上正本係照原本作成　　　　　　　　　
如不服本判決，應於判決送達後20日內，向本院提出上訴狀並表
明上訴理由，如於本判決宣示後送達前提起上訴者，應於判決送
達後20日內補提上訴理由書（須附繕本）。
如委任律師提起上訴者，應一併繳納上訴審裁判費。

附表一（顏呆死亡時遺留之遺產）：
編號 種類 門牌號碼或地號 權利範圍 1 土地 臺南市○○區○○○段000地號 66分之1 2 土地 臺南市○○區○○段000地號 全部 3 房屋 臺南市○○區○○街00巷0號 全部 4 房屋 臺南市○○區○○里00號（未經保存登記） 4分之1 

附表二（被告顏志雄於105年9月25日前簽發之本票與被告顏志昌
下營郵局帳戶提款情形對照）：
編 號 本票號碼 票面金額（新臺幣） 發票日 被告顏志雄帳戶提款日 左列提款日之提款金額（新臺幣） 資料所在頁數（本院卷） 1 WG0000000 50,000元 96年12月13日   第163頁 2 WG0000000 60,000元 98年3月13日   第163頁 3 TH241505 55,000元 102年2月23日 102年2月23日 55,000元 第163、287頁 4 TH241507 50,000元 102年5月22日 102年5月21日 50,000元 第165、289頁 5 CH490027 37,000元 103年2月14日 103年2月13日 37,000元 第165、295頁 6 CH490034 40,000元 103年5月10日 103年5月9日 40,000元 第165、297頁 7 CH490036 40,000元 103年12月20日 103年12月20日 40,000元 第167、303頁 8 WG0000000 50,000元 104年2月13日 104年2月12日 50,000元 第167、305頁 9 WG0000000 60,000元 104年8月24日 104年8月24日 60,000元 第167、311頁 10 0000000 50,000元 105年3月15日 105年3月15日 50,000元 第169、319頁 11 0000000 60,000元 105年6月20日 105年6月20日 60,000元 第169、323頁 12 0000000 30,000元 105年8月6日   第169頁 13 0000000 60,000元 105年8月19日   第171頁 
　　　　　　　　　　　　　　　　
附表三（被告顏志雄簽發之借條被告洪秀雀下營郵局帳戶提款情
形對照）：
編 號 借條日期 借條金額（新臺幣） 被告洪秀雀帳戶提款日 左列提款日之提款金額（新臺幣） 資料所在頁數（本院卷） 1 96年5月2日 98,000元 96年5月2日 98,000元 第229、327頁 2 97年3月14日 80,000元 97年3月14日 80,000元 第231、329頁 3 98年1月28日 30,000元 98年1月28日 30,000元 第233、333頁 4 98年1月29日 60,000元 98年1月29日 60,000元 第233、333頁 5 98年4月14日 40,000元 98年4月14日 40,000元 第234、333頁 
中　　華　　民　　國　　111 　年　　3 　　月　　24　　日
                               書記官     于子寧